【裁判字號】    92,上國,21
【裁判日期】    921128
【裁判案由】    國家賠償
【裁判全文】
臺灣高等法院民事判決                              九十二年度上國字第二一號
    上  訴  人  乙○○
                丙○○
                甲○○
                丁○○
    被  上訴人  台灣高等法院
    法定代理人  張信雄
    被  上訴人  己○○
                庚○○
                辛○○
                戊○○
    被  上訴人  台灣高等法院檢察署
    法定代理人  吳國愛
右當事人間請求國家賠償事件，上訴人對於中華民國九十二年七月三十日台灣台北地
方法院第一審判決提起上訴，本院未經言詞辯論，茲判決如下：
    主      文
原判決廢棄，發回原審法院。
    事實及理由
一、按民事訴訟法第二百四十九條第二項所謂原告之訴，依其所訴之事實，在法律上
    顯無理由者，係指依原告於訴狀內記載之事實觀之，在法律上顯然不能獲得勝訴
    之判決者而言。若僅因訴狀內不表明證據，致不知原告所訴事實是否真實者，即
    不得謂原告之訴在法律上顯無理由，最高法院六十二年台上字八四五號著有判例
    ，可資參照。故若其所主張之事實，法院須依調查證據之結果，始能斷定其訴之
    有無理由者，即非該條項所謂在法律上顯無理由，自仍應基於言詞辯論而為為判
    決。又民事訴訟法第一百九十九條第二項規定，審判長應向當事人發問或曉諭，
    令其陳述事實、聲明證據，或為其他必要之聲明及陳述，其所聲明及陳述有不明
    瞭或不完足者，應令其敘明或補充之云云，此為審判長（或獨任推事）因定訴訟
    關係之闡明權，同時並為其義務，故審判長對於訴訟關係未盡此項必要之處置，
    違背闡明之義務者，其訴訟程序即有重大瑕疵，而基此所為之判決，亦屬違背法
    令（最高法院法院四十三年台上字第一二號判例參照）。而第一審之訴訟程序有
    重大之瑕疵者，第二審法院得廢棄原判決，而將該事件發回原法院。但以因維持
    審級制度認為必要時為限。民事訴訟法第四百五十一條第一項定有明文。
二、本件經查，上訴人於原審起訴，請求國家賠償，依其聲明，求為判決(一)被上訴人
    應應為其造成公訴功能不彰災害罪己，登報向原告及全民道歉(二)被上訴人應主動
    執行系爭車禍民、刑事錯判案之更正改判，並將更正改判後之書類送達予當事人
    (三)被上訴人亦應主動執行系爭車禍附民理賠案至取得賠償金階段，並將該賠償價
    金送交上訴人(四)被上訴人也應給付上訴人慘遭錯判之害致遲延獲賠之利息損失（
    依複利計息）(五)被上訴人尤應給付上訴人慘遭錯判之害所衍生，來自於李登輝政
    府死不認錯、濫權監聽、構陷加害；陳水扁政府苟且護短所加諸於上訴人之災害
    損失(六)右第五項之損失，已由上訴人先提出有民事求償二案，特聲明應與本案併
    案審理(七)訴訟費用由被上訴人負擔。而所求前開請求之事實理由，則如原判決附
    件所示，茲核諸上訴人請求賠償之事實理由、所檢附之證據，及訴之聲明內容，
    確有不明瞭或不完足，則依前揭民事訴訟法第一百九十九條第二項規定，審判長
    應向當事人發問或曉諭，令其陳述事實、聲明證據，或為其他必要之聲明及陳述
    ，其所聲明及陳述有不明瞭或不完足者，應令其敘明或補充之，乃本件經查，原
    審自九十一年七月三日本件訴訟繫屬伊始，迄九十二年七月三十日審結止，審判
    長未曾通知上訴人到場，向上訴人發問或曉諭，令其陳述事實、聲明證據，或為
    其他必要之聲明及陳述，其對於訴訟關係顯未盡此項必要之處置，而違背闡明之
    義務，訴訟程序即有重大瑕疵，而基此所為之判決，依上開判例意旨，即屬違背
    法令。再，上訴人雖於訴狀記載請求國家賠償，但未明確表明國家賠償法何條項
    為其請求依據，乃原審未予闡明，令其完足陳述事實，致不知上訴人所訴事實是
    否真實，已不得遽認上訴人之訴在法律上顯無理由。又原審既逕認上訴人係主張
    所訴之公務員有怠於執行職務，致伊受損害，而本於國家賠償法第二條第二項後
    段為請求，自應於令其完足陳述事實後，為證據聲明，再依其所主張之事實，由
    法院依調查證據之結果，本於言詞辯論以斷定其訴有無理由，惟原審卻不經言詞
    辯論，逕以判決駁回其訴，於法亦有未合。
三、綜上，本件原審之訴訟程序既有重大之瑕疵，而上訴人上訴意旨，亦指摘未行言
    詞辯論逕為判決，已違背法令，顯難期其同意由第二審法院就該事件自為實體之
    裁判，以補正上開訴訟程序之瑕疵。故為維持審級制度，自有將本事件發回原審
    法院更為裁判之必要。從而，上訴人執此指摘原判決不當，求予廢棄，為有理由
    ，爰不經言詞辯論，由本院予以廢棄，並發回原審法院更為裁判，以維上訴人之
    審級利益，並符法制，另俾便就上訴人所為本件與另案民事訴訟合併辯論判決之
    請求，併予審酌。
四、據上論結，本件上訴為有理由，依民事訴訟法第四百五十一條第一項、第四百五
    十三條，判決如主文。
中      華      民      國    九十二    年    十一      月     二十八   日
                                民事第七庭
                                    審判長法  官  王  仁  貴
                                          法  官  陳  金  圍
                                          法  官  陳  玉  完
正本係照原本作成。
如不服本判決，應於收受送達後二十日內向本院提出上訴書狀，其未表明上訴理由者
，應於提出上訴後二十日內向本院補提理由書狀（均須按他造當事人之人數附繕本）
上訴時應提出委任律師或具有律師資格之人之委任狀；委任有律師資格者，另應附具
律師資格證書及釋明委任人與受任人有民事訴訟法第四百六十六條之一第一項但書或
第二項（詳附註）所定關係之釋明文書影本。
中      華      民      國    九十二    年    十二      月      二      日
                                          書記官  鄭  兆  璋
附註：
民事訴訟法第四百六十六條之一（第一項、第二項）：
對於第二審判決上訴，上訴人應委任律師為訴訟代理人。但上訴人或其他法定代理人
具有律師資格者，不在此限。
上訴人之配偶、三親等內之血親、二親等內之姻親，或上訴人為法人、中央或地方機
關時，其所屬專任人員具有律師資格並經法院認為適當者，亦得為第三審訴訟代理人
。


司法院資訊處製作；財團法人民間司法改革基金會備份。
